臺灣新竹地方法院刑事判決　　　　　　　　　　　　九十二年度簡上字第一一二號
　　上　訴　人
　　即　被　告　丙○○
右上訴人因違反妨害兵役治罪條例案件，不服本院新竹簡易庭九十二年度竹簡字第六
六五號中華民國九十二年十月二十九日第一審簡易判決（聲請簡易判決處刑案號：臺
灣新竹地方法院檢察署九十二年度偵字第二七六八號），提起上訴，本院管轄第二審
之合議庭判決如左：
    主  文
上訴駁回。
丙○○緩刑貳年。
    事  實
一、丙○○係後備軍人，原居住在新竹市○區○○里○○鄰○○路八十六號處，惟於
    民國八十九年四月七日退伍後，隨即遷移他處，無故不依規定申報，致使新竹後
    備司令部於九十一年九月十一日所發，指定應於九十一年十月二十三日八時前往
    新竹縣湖口鄉長安營區報到之教育召集令無法送達。。
二、案經新竹後備司令部移送臺灣新竹地方法院檢察署檢察官偵查聲請簡易判決處刑
    。
    理  由
一、訊據上訴人即被告丙○○固對於右揭時地遷出上揭處所，未依規定申報，致使新
    竹後備司令部所發前揭教育召集令無法送達等情供述不諱，惟矢口否認有何妨害
    兵役治罪條例之犯行，辯稱：：當兵前有住在新竹市○區○○里○○鄰○○路八
    十六號處，退伍後就沒住過那裡，但我二叔還住在那裡，三年前的十月份有一次
    教育召集，那次我二叔就有通知到我，我也有去。後來我二叔在二年前搬離開三
    民路這裡，因為工作不穩定，心情也不佳，所以才未去辦戶口遷移，也沒告訴我
    已搬家，可是我二叔有拜託後來住在那裡的人，如有信件，就夾在門縫上，且我
    二叔是該社區巡守隊隊員，也會固定去看有沒有信件，但都沒有收到召集令。近
    幾年來，因為家中諸多變故，才長期住外面，又搬來搬去，絕非故意躲避教育召
    集云云。
二、經查：
（一）本件上訴人即被告丙○○係後備軍人，其原設籍於新竹市○區○○里○○鄰○
      ○路八十六號處，雖於服役前曾實際居住在該處，然自退伍後，即先後住在新
      竹市○○路、集福街處，之後又搬到同學住處居住，於二年前，又搬至現住地
      即新竹市○○街一百十八巷三號三樓處居住，是以自退伍後，事實上並未住居
      上開戶籍地，亦未依規定申報等情，業據上訴人丙○○於本院審理時坦承不諱
    （見本院卷第十七、五八頁），且有派出所查報員警在新竹市警察局第二分局
      後備軍人行方不明、遷出未報年籍表中記載被告遷出未報之附記可稽（見九十
      二年度偵字第十九號卷第三頁），是以被告自退伍後，即遷移住所，且未向戶
      政機關為戶籍遷移登記之事實，應可認定。按後備軍人如有異動事項，應依相
      關戶籍法規定向主管單位申報異動登記：一、同一戶籍管轄區域住址變更者，
      應逕向戶籍地戶政事務所辦理住址變更登記。二、由戶籍管轄區域遷往其他戶
      籍管轄區域者，應逕向遷入地戶政事務所辦理戶籍遷入登記，此為後備軍人管
      理規則第十五條規定甚明。被告既於退伍後，從新竹市○區○○路遷往新竹市
      ○○路、集福街處居住，卻未依後備軍人管理規則之規定，依相關戶籍法規定
      辦理戶籍異動登記，故被告係無故不依規定申報，應可確定。
（二）又查，被告於退伍當時，輔導長曾交代要至區公所辦理退伍手續，且曾告知如
      戶籍變更，亦要前往辦理登記。而被告也預期日後會受召集，因此經過路口時
      ，就會看大型看板，也會看電視上有無相關消息等情，為被告於本院審理時自
      承在卷（見本院九十二年度簡上字第一一二號卷第十八、五八、五九頁），足
      見被告對於召集令係送達戶籍地，是以如戶籍地有所變更，必須前往戶政機關
      辦理相關登記一節，確有所認知。然被告將戶口設籍在新竹市○○路期間，並
      未特別告知或拜託居住在該處之證人即其叔叔乙○○代為收受信件等情，已為
      證人乙○○於本院審理時證述在卷（見本院九十二年度簡上字第一一二號卷第
      三四頁），且被告亦自承：我並沒有常叮嚀我叔叔，而他要是不喝酒就會做，
      但如果喝酒，就會忘，他有酗酒之習慣等情不諱（見本院九十二年度簡上字第
      一一二號卷第五九頁），則被告既常常搬家，卻未如實辦理實際居住地之戶籍
      登記，且明知其可能會接獲召集令，召集令送達處所即為其戶籍登記之所在地
      ，而居住在該址之叔叔即證人乙○○又易因喝酒而忘事，卻未特別囑咐證人乙
      ○○注意是否有召集令之情事，亦未時時與證人乙○○保持聯絡，更未時時回
      去戶籍地查看，足見其確具有避免召集之意圖至明，從而被告前開所辯，尚不
      足採信。
（三）此外，復有教育召集令、新竹市警察局第二分局後備軍人行方不明遷出未報年
      籍表、後備軍人管理資訊系統及新竹市警察局第二分局東門派出所戶口查察通
      報單各一份、新竹市東區戶政事務所於九十二年一月十四日以竹市東戶字第○
      九二○○○五九號函送之被告戶籍謄本一份在卷足稽（見九十二年度他字第一
      九號卷第二至五、十三頁），綜合以上，本案事證明確，被告之前揭犯行洵堪
      認定，應予依法論科。
三、核被告丙○○所為，係犯妨害兵役治罪條例第十條第一項第三款、第三項之罪，
    應依同條例第六條第一項科刑。原審以被告即上訴人所犯罪證明確，援引適用上
    開法條及刑法第十一條前段、第四十一條第一項，罰金罰鍰提高標準條例第二條
    ，判處拘役五十九日，如易科罰金，以三百元折算一日，其認事用法，尚無不合
    ，量刑亦屬妥適。上訴人所執上訴意旨認其並非意圖避免召集，並未違反妨害兵
    役治罪條例云云，核無理由，應予駁回。
四、爰審酌被告前未曾犯罪，素行尚佳，此有臺灣新竹地方法院檢察署刑案資料查註
    紀錄表及臺灣高等法院被告全國前案紀錄表各一份在卷可憑（見九十二年度他字
    第一九號卷第六頁、本院九十二年度簡上字第一一二號卷第十頁），被告此次因
    一時失慮犯下本案，惟念其於案發當時適值家人關係有所生變，致為本案犯行，
    經此刑之追訴處罰，當知警惕，且已有悔悟之心，信無再犯之虞，故認本件所宣
    告之刑，以暫不執行為宜，爰併宣告緩刑二年，以勵自新。
據上論斷，應依刑事訴訟法第四百五十五條之一第一項、第三項、第三百六十八條、
第三百六十四條、第二百九十九條第一項前段，妨害兵役治罪條例第十條第一項第三
款、第三項、第六條第一項，刑法第十一條前段、第四十一條第一項、第七十四條第
一款，罰金罰鍰提高標準條例第二條，判決如主文。
本案經檢察官甲○○到庭執行職務。
中      華      民      國    九十三    年      三      月    二十二    日
                              臺灣新竹地方法院刑事第五庭
                                      審判長法官  陳健順
                                            法官  李珮瑜
                                            法官  楊惠芬
右正本證明與原本無異。
不得上訴。
                                          書記官  汪淑菁
中      華      民      國    九十三    年      三      月    二十二    日
附錄本案論罪科刑法條：
妨害兵役治罪條例第十條第一項第三款、第三項
後備軍人意圖避免召集處理有下列行為之一者，處一年以下有期徒刑、拘役或科新臺
幣九萬元以下罰金：
三  居住處所遷移，無故不依規定申報者。
後備軍人犯第一項之罪或國民兵犯前項之罪，致使召集令無法送達者，以意圖避免召
集論；分別依第五條或第六條科刑。
妨害兵役治罪條例第六條第一項
意圖避免教育召集或勤務召集，而有下列行為之一者，處三年以下有期徒刑：
一  捏造免役、除役、轉役或免除召集原因者。
二  毀傷身體者。
三  拒絕接受召集令者。
四  應受召集，無故逾應召期限二日者。
五  使人頂替本人應召者。
